【裁判字號】    95,台上,5006
【裁判日期】    950914
【裁判案由】    強盜等罪
【裁判全文】
最高法院刑事判決            九十五年度台上字第五００六號
    上  訴  人  甲○○
                        子崎2.
    選任辯護人  詹文凱律師
    上  訴  人  乙○○
                        海巷1.
                丙○○
                丁○○
                        103號（在押，另案執行中）
上列上訴人等因強盜等罪案件，不服台灣高等法院中華民國九十
五年六月十六日第二審判決（九十四年度上訴字第四二四五號，
起訴案號：台灣桃園地方法院檢察署九十二年度偵字第一八五五
三號，九十三年度偵字第五０三七、八二一三、八八四七、九五
０一、一０一五０號，九十三年度毒偵字第一一七八、一五四五
號），提起上訴，本院判決如下：
    主  文
上訴駁回。
    理  由
一、 乙○○、丙○○、丁○○部分
按刑事訴訟法第三百七十七條規定：上訴於第三審法院，非以判
決違背法令為理由，不得為之。是提起第三審上訴，應以原判決
違背法令為理由，係屬法定要件。如果上訴理由狀並未依據卷內
訴訟資料，具體指摘原判決不適用何種法則或如何適用不當，或
所指摘原判決違法情事，顯與法律規定得為第三審上訴理由之違
法情形，不相適合時，均應認其上訴為違背法律上之程式，予以
駁回。本件原判決認定：(一)上訴人乙○○與丙○○為夫妻，與上
訴人丁○○及王能欽（現役軍人，另案由軍法機關處理）基於共
同之犯意聯絡，於民國九十二年九月二十四日凌晨，共乘乙○○
所駕駛之汽車，在桃園縣中壢市尋找未熄火之汽車行竊，並欲藉
此恐嚇車主付款贖車。同日凌晨二時許，見邱欣惠駕駛小客車停
放在同上中壢市○○○路、大同路口下車購物未熄火之際，推由
王能欽上前竊取該車，適邱欣惠及時發現，向鄰近小吃店老闆商
借機車自後追趕至附近中正公園處，始將王能欽攔下，邱欣惠自
駕駛座窗戶鑽進車內，欲將汽車鑰匙拔下，以阻止王能欽繼續駕
車。乙○○、丙○○及丁○○三人駕車在後，見王能欽無法擺平
邱欣惠，乃推由丁○○持乙○○所有之西瓜刀一把（未扣案）下
車，作勢砍殺，將邱欣惠推入車內，令其坐於駕駛座旁，丁○○
則持西瓜刀坐在後座監管邱欣惠，致使不能抗拒，王能欽乃令邱
欣惠交出皮包，邱欣惠表示其皮包及機車鑰匙均放在機車上，王
能欽遂以行動電話通知乙○○等人至邱欣惠停放機車處拿取皮包
。乙○○旋至邱欣惠停放機車處取得其皮包及皮包內現金新台幣
（下同）一萬五千元、中國信託商業銀行提款卡、萬泰商業銀行
信用卡、駕駛執照、健保ＩＣ卡各一張、ＳＯＮＹ牌ＤＶ一台、
行動電話一支等物。王能欽則將汽車駛至行政院衛生署桃園醫院
附近，與乙○○、丙○○所駕駛之汽車會合，乙○○一上邱欣惠
之汽車，即先掌摑邱欣惠（未成傷），續由丁○○持刀強迫邱欣
惠坐上乙○○所駕駛之汽車，由乙○○質問提款卡密碼，邱欣惠
起先答稱不知道，乙○○出言恫稱：若不說出密碼即要將之姦殺
棄屍等語，丙○○另持類似蝴蝶刀之刀械一把，對著邱欣惠揮舞
，並恐嚇稱：如不說出密碼，會死得很難看等語，致使不能抗拒
，而供出密碼。嗣乙○○即將車開至桃園縣虎頭山附近陽信銀行
提款機，持邱欣惠之中國信託商業銀行提款卡，輸入密碼提領現
金十二萬元，將其中二萬元分給王能欽、丁○○。嗣四人經商討
後，於凌晨三時五十五分許，始在同上中壢市○○○街將邱欣惠
釋放，並囑其白天再匯款五萬元，贖回其汽車，而由王能欽將邱
欣惠之汽車駛離現場。乙○○即於隔日及十月二日接續撥打電話
予邱欣惠，要求其以五萬元之代價贖回汽車，惟邱欣惠不予理會
而未果。(二)乙○○基於同前之概括犯意，於九十三年三月二十五
日，在桃園縣龜山鄉○○村○○路七十號前，趁郭蓮貞開啟小客
車準備發動之際，趁隙潛入後座，持WALTHER廠PPK/S型半自動手
槍一支指向郭蓮貞，命其不准動，致使不能抗拒，大喊救命奪門
而出，乙○○旋將該汽車及留置於車上之皮包、照相機及現金五
、六千元劫走。其後自車上找到郭蓮貞之行動電話號碼，乃向郭
蓮貞恐嚇以二萬五千元贖回愛車，郭蓮貞依其指示匯款後，取回
其汽車及車上之證件。(三)乙○○有犯罪之習慣，或單獨或與柳建
銘（乙○○之兄）、友人劉祥麟及陳志鴻等人（另案偵辦），基
於共同之犯意聯絡，於原判決附表一所示時地，竊取被害人之汽
車，或竊取車牌懸掛在贓車上使用，以逃避警察追緝，並於汽車
上找到被害人之聯絡電話後，再由乙○○撥打電話向車主要求付
款，以贖回汽車（其犯罪方法詳如原判決附表一所載），被害人
如依指示匯款，即將汽車停放某處，通知其領回，如被害人不依
指示匯款者，則將車輛棄置，任其荒廢，而被害人匯入之款項，
則由乙○○指示其妻丙○○前往領取朋分花用（丙○○所犯以不
正方法由自動付款設備取得他人之物罪，業經判刑定讞）。(四)甲
○○有犯罪之習慣，基於常業竊盜之犯意，或單獨，或與李建華
（業經判刑定讞）共同於原判決附表二所示時地，竊取被害人之
汽車或車牌後，另與乙○○共同基於概括之犯意聯絡，分由甲○
○、乙○○打電話給原判決附表二編號一、二、三、五、七、九
、十、十三、十六、二十號所示之被害人，恐嚇付款贖車；編號
二、五、十、二十號之被害人分別如數交付三萬元、六萬元、二
萬元及十萬元不等之款項予甲○○或乙○○朋分花用。(五)乙○○
於九十三年三月三十日二時二十分許，在桃園縣楊梅鎮○○路○
段十二號前，見陳明志駕駛之小客車，停放路旁尚未熄火，遂趁
機開啟車門行竊得手逃逸，適陳明志及時發現，遂電請友人江立
宏駕駛小客車載其自後追趕，並同時撥打一一０專線報警；陳明
志、江立宏自桃園縣新屋交流道上中山高速公路轉往台六十六線
快速道路大溪方向一路追趕，乙○○明知快速道路上不能倒車，
因不耐追緝，在該快速道路上緊急煞車並倒車，撞及後方由范桂
花駕駛之小客車，致范桂花胸部挫傷（業據撤回告訴）。乙○○
棄車逃逸後，陳明志、江立宏二人仍不放棄，下車追趕，追至快
速道路下產業道路，乙○○見陳明志二人窮追不捨，且距離僅約
十公尺，為脫免逮捕，明知持槍朝追捕者方向射擊，可能造成中
彈死亡之結果，仍基於殺人之不確定故意，以原持有之原判決附
表三編號一所示具殺傷力之仿WALTHER廠PPK/S型半自動手槍一支
，朝較接近之江立宏及稍遠之陳明志方向開一槍，倖江立宏、陳
明志及時閃躲，始免於難。乙○○繼續逃跑至田埂小徑，見已無
子彈且無力逃跑，停下來欲與陳明志、江立宏二人談判，陳明志
、江立宏乘機將其壓制在地而逮捕之，嗣警察到場，扣得前述手
槍一支等物。乙○○經檢察官聲請法院執行羈押獲准後，始陸續
供出原判決附表一所示之竊盜、恐嚇取財等犯行。因而撤銷第一
審關於乙○○加重強盜、常業竊盜、殺人未遂；丙○○、丁○○
加重強盜部分之不當判決。改判論處乙○○共同連續意圖為自己
不法之所有，結夥三人以上，攜帶兇器，以強暴，至使不能抗拒
，而取他人之物；又共同以犯竊盜罪為常業；又殺人未遂。丁○
○、丙○○共同意圖為自己不法之所有，結夥三人以上，攜帶兇
器，以強暴，至使不能抗拒，而取他人之物罪刑。已綜核全部卷
證資料，詳加斟酌論斷，敘明其所憑之證據及認定之理由，而以
上訴人等否認犯罪所持之辯解為不足採，予以指駁綦詳，俱有卷
存之證據資料可資覆按。從形式上觀察，並無判決違背法令之情
形存在。按共同實施犯罪行為，在合同意思範圍內，相互利用他
人之行為，以達其犯罪之目的，原不必每一階段均參與，祇須分
擔犯罪行為之一部，即應對於全部所發生之結果共同負責；又共
同正犯之意思聯絡，不限於事前有所協議，於行為當時，基於相
互之認識，以共同犯罪之意思參與者，亦無礙於共同正犯之成立
。倘犯罪結果係因共犯之合同行為所致者，無論出於何人所加，
在共犯間均應同負全部之責，並無分別何部分為孰人下手之必要
。原判決認定乙○○、丙○○、丁○○及王能欽四人，先推由王
能欽竊取邱欣惠之汽車，續由丁○○持西瓜刀作勢砍殺邱欣惠，
將之推入車內，致使不能抗拒，而強取其皮包及皮包內現金一萬
五千元等物，再由乙○○掌摑邱欣惠，丁○○持西瓜刀強迫邱欣
惠坐上乙○○所駕駛之汽車，由乙○○質問提款卡密碼，出言恫
稱：若不說出密碼即要姦殺棄屍等語，丙○○亦持類似蝴蝶刀之
刀械，對著邱欣惠揮舞，並對之恐嚇稱：如不說出密碼，會死得
很難看等語，邱欣惠不能抗拒，而供出密碼，乙○○乃持邱欣惠
之提款卡，至銀行提款機輸入密碼，提領現金十二萬元，將其中
二萬元分給王能欽、丁○○，始將邱欣惠釋放，並囑其白天再匯
款五萬元，贖回其汽車等情。顯係在合同意思範圍內，相互利用
他人之行為，以達其犯罪之目的，其自始至終均在案發現場參與
其事。在犯罪過程中，雖非每一階段均參與，但祇須分擔犯罪行
為之一部，即應對於全部所發生之結果共同負責，而彼等意思聯
絡，不限於事前有所協議，即於行為當時，基於相互之認識，以
共同犯罪之意思參與，亦無礙於共同正犯之成立。茲犯罪結果係
因共犯之合同行為所致者，無論出於何人所加，在共犯間既應同
負全部之責，亦無分別何部分為孰人下手之必要，原判決以加重
強盜罪之共同正犯問擬，適用法則並無違誤。又查刑法第三百二
十八條第一項之強盜罪，係以意圖為自己或第三人不法所有，以
強暴、脅迫、藥劑、催眠術或他法，至使不能抗拒而取他人之物
或使其交付，為構成要件。所謂至使不能抗拒，係指行為人所施
用之強暴、脅迫等非法方法，在「客觀上」足使被害人喪失意思
自由，並達於不能抗拒之程度者而言。乙○○趁郭蓮貞開啟小客
車，準備發動之際，趁隙潛入後座，持手槍一支指向郭蓮貞，命
其不准動，在「客觀上」已足使郭蓮貞喪失意思自由，達於不能
抗拒之程度，郭蓮貞因而大喊救命奪門而出，乙○○旋將該汽車
及留置於車上之皮包、照相機與現金五、六千元劫走，原判決論
以加重強盜罪刑，適用法則仍無違誤。另查證據之取捨及其證明
力之判斷，屬於事實審法院之職權，苟其所為之判斷，並不違背
經驗法則及論理法則，即不能任意指為違背法令，而執為合法之
第三審上訴理由。而認定犯罪事實所憑之證據，並不以直接證據
為限，間接證據亦包括在內，審理事實之法院綜合卷內之直接、
間接證據，本於推理作用，於通常一般之人均不致有所懷疑，得
確信其為真實之程度者，即非不得據之為有罪之認定。原判決論
處乙○○、丁○○、丙○○共同加重強盜；乙○○常業竊盜、殺
人未遂各罪，係綜合上訴人等及共同被告李建華之部分自白，被
害人邱欣惠、郭蓮貞、江立宏、陳明志之指訴，內政部警政署刑
事警察局鑑定書，被害人車輛遺失受理報案單、贓物認領保管單
、領據匯款憑條、存簿明細表、中國信託商業銀行存摺明細表，
桃園市振興醫院診斷證明書暨扣案之手槍等直接、間接證據，本
於推理作用，確信其為真實之程度，而為有罪之認定，並非單採
上訴人等之自白及被害人之證詞為論斷之依據，亦不以其作案之
兇器西瓜刀、類似蝴蝶刀、彈頭、彈殼扣案為必要。其中被害人
邱欣惠之證詞是否可採？上訴人等所攜帶西瓜刀、類似蝴蝶刀是
否為兇器？乙○○有無持槍朝江立宏、陳明志方向射擊？是否基
於殺人之犯意為之？此乃原審取捨證據及證據證明力判斷職權之
合法行使，其所為判斷，尚無悖乎一般經驗法則，自不得指為違
法。末按常業犯係實質上之一罪，其刑罰權單一，無從分割，其
中一部分行為，已被偵查機關發覺，雖在司法機關訊問中被告陳
述其未發覺之部分犯罪行為，僅能謂為自白，自不符刑法第六十
二條之規定，而認對全部犯罪有自首之效力。乙○○所涉常業竊
盜犯行，其中一部分行為，既已被警察機關發覺，雖在警察機關
詢問中乙○○陳述其未發覺之部分犯罪行為，僅能謂係自白，不
符合自首之規定，原判決未予減輕其刑，其適用法則，仍無違誤
。乙○○、丙○○、丁○○上訴意旨置原判決上開明確論斷於不
顧，對原審取捨證據及證據證明力判斷之審判職權行使，任憑己
見，或就同一證據資料為相異之評價，或就不影響於判決本旨事
項再為事實上之爭辯，均與法律規定得為第三審上訴理由之違法
情形，不相適合，其上訴為違背法律上之程式，應予駁回。
二、甲○○部分
查第三審上訴書狀，應敘述上訴之理由，其未敘述者，得於提起
上訴後十日內補提理由書於原審法院，已逾上述期間，而於第三
審法院未判決前仍未提出上訴理由書狀者，第三審法院應以判決
駁回之，刑事訴訟法第三百八十二條第一項、第三百九十五條後
段規定甚明。本件上訴人甲○○犯竊盜，因防護贓物，當場施以
強暴；又以犯竊盜罪為常業案件，不服原審判決，於九十五年七
月三日提起上訴（未聲明一部上訴者，視為全部上訴），並未敘
述理由，迄今逾期已久，於本院未判決前仍未提出，依上開規定
，其上訴自非合法，應予駁回。
據上論結，應依刑事訴訟法第三百九十五條，判決如主文。
中    華    民    國  九十五  年    九    月   十四   日
                      最高法院刑事第二庭
                          審判長法官  紀  俊  乾
                                法官  黃  正  興
                                法官  陳  東  誥
                                法官  郭  毓  洲
                                法官  韓  金  秀
      本件正本證明與原本無異
                                      書  記  官
中    華    民    國  九十五  年    九    月   十五   日
                                                      Ｅ


司法院資訊處製作；財團法人民間司法改革基金會備份。
